臺灣花蓮地方法院民事判決　　　　　　　 99年度再易字第8號
再審原告　　邱創福
再審被告　　林劉月雲
訴訟代理人　蔡貴卿
上列當事人間請求返還不當得利事件，再審原告對於民國99年8
月20日本院98年度再易字第3號確定判決提起再審，本院於民國
100年3月31日言詞辯論終結，判決如下：
    主  文
本院中華民國九十九年八月二十日九十八年度再易字第三號確定
判決廢棄。
再審被告所提本院九十八年度再易字第三號再審之訴駁回。
本件再審及本院九十八年度再易字第三號再審訴訟費用，均由再
審被告負擔。
    事實及理由
一、按民事訴訟法第500 條第1 項規定，再審之訴，應於30日之
    不變期間內提起。查本院98年度再易字第3 號確定判決係於
    民國99年8 月20日宣判，再審原告對上開確定判決不服，於
    99年9 月9 日提起本件再審之訴，尚在30日之內，有本院收
    文日期戳章可憑，應認其提起再審之訴已遵守不變期間之規
    定，於法並無不合，先予敘明。
二、本件再審原告主張：再審原告邱創福為訴外人謝美雲借款保
    證人之一，依民法第745 條之規定，保證人於債權人未就主
    債務人之財產強制執行而無效果前，對於債權人得拒絕清償
    。借款人謝美雲名下尚有房屋，何以債權人即再審被告林劉
    月雲未對借款人謝美雲強制執行，實無理由。且謝美雲於民
    國92年2 月19日向再審被告借款新台幣（下同）30萬元，嗣
    後92年8 月20日謝美雲再向再審被告借款10萬元，謝美雲則
    賣房屋還債，於民國93年4 月29日清償完畢，均有債務清償
    證明書為證。謝美雲確已還清借款，再審被告卻未將借款資
    料交還，反向法院聲請核發支付命令，是時謝美雲告知再審
    原告伊已賣屋還清借款，故再審原告遂對支付命令未為異議
    。然二年後再審被告卻持上開支付命令為執行名義，向法院
    聲請對再審原告強制扣薪，實乃不當得利。謝美雲賣屋還債
    時，買方彭阿福因買賣價金不足，遂向再審被告借款20萬元
    ，由彭阿福每月匯款至再審被告郵局00000000000000帳戶之
    事，可見20萬元是彭阿福所借，而謝美雲之債務已清償完畢
    ，再審被告再對再審原告扣薪已無法律上原因。原判決認支
    付命令有既判力，此部分有適用法律之錯誤；另原判決認支
    付命令是本件再審被告獲得利益之法律上原因，亦有錯誤。
    原判決適用法律顯有錯誤及就影響判決之重要證物漏未斟酌
    ，爰依民事訴訟法第496 條第1 項第1 款、第13款提起再審
    之訴。並聲明：請求廢棄本院98年度再易字第3 號確定判決
    ，並駁回該件再審被告之訴。
三、再審被告則以：原再審判決並無適用法規錯誤問題，依民事
    訴訟法第521條第1項確定支付命令之既判力，縱使再審原告
    所言債權已清償，亦不能於支付命令確定後再來爭執，因此
    原判決即無再審查系爭債權有無清償之餘地，縱原再審判決
    未審酌系爭債權是否清償之證據，亦不足以動搖原再審判決
    之效力。且再審原告所提清償證明及塗銷抵押權文件，是彭
    阿福要再向銀行抵押借款以供給付買賣價金，才先塗銷謝美
    雲原來於銀行之抵押權（因銀行不願以第二順位抵押來擔保
    借款，因恐擔保物價值不足抵債）。並聲明：駁回再審原告
    之訴。
四、按適用法規顯有錯誤者，得以再審之訴對於確定終局判決聲
    明不服，民事訴訟法第496 條第1 項第1 款定有明文。其所
    謂適用法規顯有錯誤，應指確定判決違背法規或現存判例解
    釋者而言。確定判決消極的不適用法規，顯然影響裁判者，
    依司法院大法官會議釋字第177 號解釋意旨所示，亦屬民事
    訴訟法第496 條第1 項第1 款所定適用法規顯有錯誤之範圍
    ，應許當事人對之提起再審之訴，以貫徹憲法保障人民權益
    之本旨。而所謂確定判決違背法規或消極不適用法規，應包
    括在其適用法規過程之論理方法有誤或為不正確之涵攝，致
    違背法律本旨之情形。又解釋及適用法規所採之論理方法，
    其結果超出法律授權明確性原則或正當法律原則之範圍而限
    制或剝奪人民權利，致違反公平正義者，即應屬上述違背法
    規或消極不適用法規，得為對確定判決提起再審之事由。
五、次按民事訴訟法第400 條第1 項定，除別有規定外，確定之
    終局判決就經裁判之訴訟標的，有既判力。訴訟標的之法律
    關係，於確定之終局判決中經裁判者，當事人之一造以該確
    定判決之結果為基礎，於新訴訟用作攻擊防禦方法時，他造
    應受其既判力之拘束，不得以該確定判決言詞辯論終結前，
    所提出或得提出而未提出之其他攻擊防禦方法為與該確定判
    決意旨相反之主張，此就民事訴訟法第400 第1 項規定之趣
    旨觀之甚明（42年台上字第1306號判例）；確定判決所生之
    既判力，除使當事人就確定終局判決經裁判之訴訟標的法律
    關係，不得更行起訴或為相反之主張外，法院亦不得為與確
    定判決意旨相反之裁判，始能避免同一紛爭再燃，以保護權
    利，維持法之安定及私法秩序，達成裁判之強制性、終局性
    解決紛爭之目的（最高法院93年台上字第1736號判決）。由
    此足見民事訴訟法第400 條第1 項之規定，具限制或剝奪人
    民受憲法第16條保障之訴訟權之效果，故其解釋及適用應符
    合必要性原則及明確性原則之界限，始謂合憲及合於立法本
    旨。又按判決之既判力，係僅關於為確定判決之事實審言詞
    辯論終結時之狀態而生，故在確定判決事實審言詞辦論終結
    後所後生之事實，並不受其既判力之拘束（39年台上字第
    214 號判例）；所謂既判力不僅關於其言詞辯論終結前所提
    出之攻擊防禦方法有之，即其當時得提出而未提出之攻擊防
    禦方法亦有之（51年台上字第665 號判例），由民事訴訟法
    第400 條第1 項文義，須以經裁判之訴訟標的，始發生既判
    力，而上開二則有效判例均指明確定判決發生既判力之基準
    ，乃事實審言詞辦論終結之時點。蓋確定判決之效力，包括
    使訴訟繫屬消滅的效力，即形式的確定力，及確定訴訟當事
    人間之法律關係及一事不再理的效力，即實質的確定力，於
    給付之訴則尚有執行力之發生等多種效力。至於拘束其他後
    訴的效力，即既判力之遮斷效，其發生則以訴訟標的經裁判
    為要件，且以事實審言詞辦論終結為界限。從而，上開法律
    之文義不謂：確定判決有既判力，而謂確定之終局判決就經
    裁判之訴訟標的，有既判力，其「經裁判」三字即出於重要
    之合憲之目的性及必要性。反觀，確定判決以程序上理由駁
    回原告之訴，並未就為訴訟標的之法律關係予以裁判者，無
    既判力（27年上字第1688號判例），即說明非確定判決均享
    有既判力。由於法律賦與既判力限制人民訴訟上之主張權利
    ，其目的及必要乃在「避免同一紛爭再燃，以保護權利，維
    持法之安定及私法秩序，達成裁判之強制性、終局性解決紛
    爭之目的」，故僅限於以消耗司法程序之時間、勞費，而經
    由言詞辯論達到裁判程度者，始得以法律剝奪人民為與確定
    判決意旨相反主張之訴訟權能，才符合立法合憲性之本旨。
六、債務人對於支付命令未於法定期間合法提出異議者，支付命
    令與確定判決有同一之效力，民事訴訟法第521 條第1 項固
    有明文。然而，支付命令之聲請，除應表明當事人及法院外
    ，衹須表明請求之標的並其數量及請求之原因、事實，以及
    應發支付命令之陳述，此觀民事訴訟法第511 條之規定自明
    。由文義及體系觀之，確定支付命令雖謂與確定判決有同一
    之效力，但不代表其必然享有相同於確定判決之全部效力。
    因為確定判決本身亦限於經裁判之訴訟標的而於言詞辯論終
    結時點前之判斷始有既判力，則未經裁判及言詞辯論之支付
    命令，應非可解釋當然具有既判力及遮斷效。再由合憲性之
    目的性、必要性觀點來看，民事訴訟法設計督促程序之目的
    ，在於性質上宜迅速處理，且因債務人承認給付義務而無訟
    爭性者，故限以給付金錢或其他代替物或有價證券之一定數
    量為標的。由於督促程序求簡速而免去訴訟程序應經由言詞
    辯論之繁複程序，其當事人間就法律關係之給付義務無爭執
    之情形下，不僅賦予聲請人即債權人免去說明及舉證之迅速
    便捷的利益，亦免除相對人即債務人應訴及為攻擊防禦負擔
    之時間、勞費支出，故一旦債務人就給付義務及內容不予爭
    執而未提出異議，則無論債權人或債務人均可受到此非訟爭
    事件的簡速之程序上利益。然支付命令之相對人即債務人，
    就支付命令不予異議，目的既在享受上述之程序簡速之利益
    ，減少無謂之勞費（例如裁判費及其他訴訟費用），是否即
    謂其同意全面性放棄其他訴訟上或實體上之權利？由於督促
    程序制度之設計乃建立於債務人「同意」之基礎上，則應回
    歸檢視法律規定之客觀文義是如何限制其訴訟上或實體上之
    權利。與本件有關之重點，在於債務人就支付命令給付標的
    之內容及數額不異議，得否於日後發現其給付義務實際上已
    一部或全部清償，而另提新訴加以爭執？此即確定支付命令
    是否具有既判力或遮斷效之問題。從法律規定之客觀文義來
    看，支付命令之請求標的未經裁判，應不享有既判力，甚為
    明確。故債務人就支付命令不異議，僅能認為其同意履行給
    付，但不能認為當債權人所行使之實體權利存有不當或逾越
    時，其同意放棄一切爭執或促請改正之機會。蓋以實務上運
    用最多之銀行催收案件為例，債務人向銀行以信用卡或貸款
    方式成立消費借貸法律關係，而因遲延繳款經銀行主張視為
    全部到期，以支付命令請求給付本金餘額、利息及違約金等
    ，債務人因承認確有上開消費借貸成立之情形，且信賴銀行
    所提出金額之計算正確，為節省勞費，未予異議，即表明了
    願意履行給付義務之同意，但上開同意是否亦包括一併放棄
    於清償時與債權人銀行對帳及確認實際金額之權利？然因支
    付命令程序未經言詞辯論，且其請求之標的未經裁判，其以
    法律所定以非訟爭方式解決紛爭之程序設計，既係建立在債
    務人同意接受此程序之前提基礎上，自應予債務人相信支付
    命令不具有既判力之信賴，實體權益不會受到不當之損害，
    才能使債務人樂於接受以此程序定紛止爭之利益。又縱使經
    由確定判決而經裁判之訴訟標的，亦許債務人就言詞辯論終
    結後發生消滅債之關係的事由，而為新的抗辯。支付命令未
    經由言詞辯論程序，若賦與等同經由言詞辯論之失權效果，
    而剝奪其就銀行因帳務誤植、計算錯誤、重覆受償或連帶債
    務人之一清償、免除等原因，所生得請求金額上之錯誤，不
    許支付命令債務人於強制執行或自動履行之過程中要求更正
    或補救，明顯過苛，而妨害債務人亦利用督促程序節省時間
    、勞費及減少訟爭之誘因，應非符合立法本旨。另督促程序
    未若訴訟程序花費相當之時間、勞費，且不具訟爭性，不應
    享有如同經由言詞辯論及法院裁判之確定判決「避免同一紛
    爭再燃」之相同理由，亦即不應以擴大解釋「法的安定性」
    之方法，限制支付命令相對人就「符合真實性」之要求。從
    而將支付命令賦予既判力之失權效果，欠缺立法目的上之必
    要性。故採擴張之論理解釋，而謂：「在督促程序，因支付
    命令不經言詞辯論，應以支付命令核發日為既判力之基準時
    點」云云，而且將支付命令之「核發」視為「經裁判」，不
    僅於文義上不合，其於體系上、論理上亦與支付命令立法意
    旨有違，實應以採合目的性限縮之解釋方法，認確定支付命
    令之效力，僅具有與通常確定判決相同之確定力及執行力，
    但無民事訴訟法第400 條第1 項所示之既判力或遮斷效，始
    為恰當。
七、再者。最高法院曾以51年台上字第1041號判例揭示既判力之
    遮斷效，而謂：訴訟標的於確定之終局判決中經裁判者，依
    民事訴訟法第400條第1項規定，當事人固不得就該法律關係
    更行起訴，惟此係指確定終局判決所裁判之訴訟標的，與更
    行起訴之法律關係相同者而言，若更行起訴之法律關係，與
    確定判決所裁判之訴訟標的，僅有因果關係，則二者並非相
    同，即無該條項之適用等語。嗣後亦曾於98年台上字第1090
    號判決揭示所謂爭點效之要件：法院於判決理由中，就訴訟
    標的以外當事人所主張或抗辯足以影響判決結果之重要爭點
    ，本於當事人完足舉證及辯論之結果，已為實質之判斷者，
    基於當事人之程序權業受保障，可預見法院對於該爭點之判
    斷將產生拘束力而不致生突襲性裁判，仍應賦予該判斷一定
    之拘束力，以符程序上誠信原則及訴訟經濟。是同一當事人
    間就該重要爭點提起之其他訴訟，除有原判斷顯然違背法令
    、或當事人提出新訴訟資料足以推翻原判斷、或原確定判決
    之判斷顯失公平、或前訴訟與本訴訟所得受之利益（即標的
    金額或價額）差異甚大等情形，可認當事人為與原判斷相反
    之主張，不致違反誠信原則外，應解為當事人及法院就該經
    法院判斷之重要爭點之法律關係，均不得為相反之主張或判
    斷。另最高法院97年台上字第2563號判決固認為：另案確定
    判決所生之既判力，除經其後之確定判決予以廢棄外，縱判
    決有所不當，債權人本於該確定判決受領金錢支付，亦不得
    謂係不當得利，否則將使同一紛爭再燃，即無以維持法之安
    定，及保障當事人權利、維護私法秩序，無法達成裁判之強
    制性、終局性解決紛爭之目的等語，惟參酌該件案情，其意
    旨係指訴訟標的經裁判之確定判決而言，應不包括確定支付
    命令在內。而上述：「基於當事人之程序權業受保障，可預
    見法院對於該爭點之判斷將產生拘束力而不致生突襲性裁判
    ，仍應賦予該判斷一定之拘束力，以符程序上誠信原則及訴
    訟經濟」等語，即為前案判決何以能對後案判決發生判斷上
    拘束力的重要法理。易言之，確定判決之訴訟標的或判斷理
    由，須經過當事人言詞辯論之攻擊防禦而經其裁判後，具符
    程序上誠信原則及訴訟經濟之正當性及必要性者有才能發生
    遮斷效或爭點效，不具訟爭形式且不經言詞辯論之支付命令
    ，實務上亦衹須表明請求之標的並其數量及請求之原因、事
    實，以及應發支付命令之陳述等，未要求主張其請求權之基
    礎或為舉證等。從而「請求之標的」之文義外延與實務上所
    採之「訴訟標的」概念（請求權基礎之法律關係）即非合致
    。經查，本件再審原告提起本院97年度花簡字第8 號返還不
    當得利事件，其請求權之基礎為民法第179 條之不當得利返
    還請求權，客觀上與再審被告聲請本院93年度促字第8003號
    、93年度促字第8005號支付命令之請求標的，並非同一。又
    上開支付命令請求之標的未經裁判，又無判決理由之判斷可
    言，且其所命給付之程序簡速，亦不具有程序上須受保障以
    符合公平正義、誠實信用之情事，應不足拘束其後之本院97
    年度花簡字第8 號返還不當得利事件判決，自應許當事人提
    出新訴訟資料為不同之主張。再者，本院97年度花簡字第8
    號所判斷者，乃本件再審被告經由法院強制執行受領再審原
    告138,037 元是否具有法律上之原因，而所謂法律上原因應
    指實體上之法律關係，至於本院93年度促字第8003號、93年
    度促字第8005號支付命令所命之給付是否具有原因法律關係
    或其原因法律關係是否仍存續，因於督促程序中全未加以審
    查，即難認有相當於經過裁判之審理，故應不得逕以上開支
    付命令為再審被告受領給付之實體法律上原因。
八、本件再審原告於本院97年度花簡字第8 號返還不當得利事件
    中所主張之事實，業據該件判決認定本件再審原告負擔保證
    人之訴外人謝美雲與本件再審被告間債務，既經謝美雲於賣
    屋後清償完畢，保證債務應歸於消滅，再審被告卻仍對再審
    原告薪資為強制執行，自屬無法律上原因而受利益，從而，
    再審原告依不當得利之法律關係請求再審被告給付138,037
    元，為有理由，應予准許。案經本件再審被告提起上訴，亦
    為第二審本院98年度簡上字第6 號判決予以維持，而告確定
    。再審被告不服，復提起本院98年度再易字第3 號再審之訴
    ，該件判決則以：本件再審被告所聲請之原確定支付命令未
    經廢棄或變更前，其因強制執行自本件再審原告處所得之金
    錢給付，即無不當得利之可言云云，認前開本院97年度花簡
    字第8號及98年度簡上字第6號返還不當得利事件之確定判決
    適用法規顯有錯誤，而予以廢棄，並駁回本件再審原告所提
    本院97年度花簡字第8 號之訴。然查：支付命令請求之標的
    未經裁判，故未經債務人異議之支付命令，所具有與確定判
    決同一之效力，係指確定力及執行力而言，應不符合具有民
    事訴訟法第400 條第1 項既判力之要件，已如前述。又因以
    支付命令為執行名義而受給付，倘不具有實體上之法律上原
    因，而支付命令相對人於給付後另提訴訟主張不當得利請求
    返還，因法院核發支付命令時，未就其請求受領之法律關係
    為審查及判斷，其請求標的未經裁判，不具有拘束後訴裁判
    之效力，且應不得成為受領給付之實體法律上之原因，亦如
    前述。再以最高法院30年上字第8 號、42年台上字第1306號
    二則有效判例，係就確定判決之訴訟標的經裁判而具有既判
    力為闡釋，並未涉及認為請求之標的未經裁判之支付命令亦
    具有既判力，而由文義、體系、合目的性及合憲性之解釋原
    理，亦難認為經督促程序所核發之支付命令，與經訴訟程序
    言詞辯論之攻擊防禦而由法院加以裁判之確定判決，具有等
    同受程序保障之利益，應不能比附援引或為論理之擴張解釋
    ，從而上開二則判例應不適用於本院97年度花簡字第8 號及
    98年度簡上字第6 號返還不當得利事件之案情，故本院97年
    度花簡字第8 號及98年度簡上字第6 號判決並無明顯違背上
    述二則判例及消極未適用民事訴訟法第521 條第1項、第400
    條第1項之適用法規顯有錯誤之情形，應不構成同法第496條
    第1項第1款之再審事由。從而本院98年度再易字第3 號判決
    誤以本院97年度花簡字第8號及98年度簡上字第6號確定判決
    具有再審事由，而予以廢棄，即有適用法規顯有錯誤之情形
    ，且顯然影響裁判。
九、綜上所述，再審被告原就本院97年度花簡字第8 號及98年度
    簡上字第6 號確定判決提起再審之訴，不具有再審事由，本
    院98年度再易字第3 號判決准其再審之訴即與法不合，明顯
    違背法規，再審原告對之不服提起本件再審之訴，求予廢棄
    改判駁回再審被告上開再審之訴，為有理由，應予准許。爰
    判決如主文第一、二項所示。
據上論結，本件再審之訴為有理由，依民事訴訟法第505 條、第
78條，判決如主文。
中    華    民    國   100    年    4     月    15    日
                        臺灣花蓮地方法院民事庭
                            審判長法官  劉雪惠
                                法  官  吳韻馨
                                法  官  沈培錚
以上正本證明係照原本作成。
本判決不得上訴。
中    華    民    國   100    年    4     月    20    日
                                書記官  胡旭玫